臺灣高等法院臺南分院民事判決
109年度上易字第366號
上  訴  人  滙誠第二資產管理股份有限公司

法定代理人  莊仲沼  
訴訟代理人  謝凱傑律師
複  代理人  楊聖文律師
            許哲嘉律師
被  上訴人  林登財  
            劉潘春合

上  一  人
訴訟代理人  劉金城  

上列當事人間請求確認抵押債權不存在等事件，上訴人對於中華
民國109年10月6日臺灣雲林地方法院第一審判決（109年度訴字
第197號），提起上訴，本院於110年2月4日言詞辯論終結，判決
如下：
    主  文
上訴駁回。
第二審訴訟費用由上訴人負擔。
    事實及理由
壹、程序方面：
    被上訴人林登財經合法通知未於言詞辯論期日到場，核無民
    事訴訟法第386條所列各款情形，爰依上訴人之聲請，由其
    一造辯論而為判決。
貳、實體方面：
一、上訴人於原審起訴主張：上訴人受讓訴外人慶豐商業銀行股
    份有限公司（下稱慶豐銀行）對被上訴人林登財（下稱林登
    財）之貸款債權，林登財至民國（下同）109年5月18日止，
    尚欠債務新臺幣（下同）466萬3,469元未清償（含本金149
    萬0,340元、利息182萬2,139元、違約金135萬0,859元、督
    促程序費用131元）。而被上訴人劉潘春合（下稱劉潘春合
    ）在林登財所有之雲林縣○○市○○○段0000地號、權利範圍4分
    之1土地（下稱系爭土地）設定有普通抵押權120萬元（下稱
    系爭抵押權）；因系爭抵押權設定日期為85年6月13日，清
    償日期為85年8月11日，迄今已歷時24年之久，然劉潘春合
    均未就系爭土地實行抵押權，且系爭土地於108年之公告現
    值僅67萬8,412元，並不足以擔保抵押債權120萬元，況系爭
    抵押權就利息及遲延利息均無約定，實難令人相信渠等間有
    抵押權所擔保之借貸債權債務存在。上訴人為林登財之債權
    人，自有訴請確認該2人間抵押債權不存在之利益。退步言
    ，縱認劉潘春合提出之本票確為系爭抵押債權，因其提出之
    原法院87年度票字第1519號民事裁定及確定證明書（下稱系
    爭本票裁定），係於88年5月9日確定，此後未有中斷時效之
    情事，依票據法第22條規定，劉潘春合之本票債權請求權最
    遲於91年5月9日已罹於消滅時效，上訴人代位林登財為時效
    抗辯，則劉潘春合於債權時效完成後5年內即96年5月8日前
    ，既未實行抵押權，其抵押權亦已消滅。從而，系爭抵押權
    所擔保之債權不存在，或該抵押權已消滅，則林登財怠於行
    使權利請求塗銷該抵押權登記，上訴人基於保全債權之必要
    ，爰依民法第242條前段、第767條規定，代位林登財請求劉
    潘春合應塗銷系爭抵押權登記。原審僅判決確認系爭抵押權
    所擔保之債權於超過100萬元部分不存在；劉潘春合就系爭
    抵押權於超過100萬元部分之設定登記應予塗銷，而駁回上
    訴人其餘請求，顯有違誤，為此提起上訴（劉潘春合、林登
    財就渠等敗訴部分即20萬元部分，未據聲明不服，業已確定
    ）。並上訴聲明：㈠原判決不利於上訴人部分廢棄。㈡上開廢
    棄部分，再確認劉潘春合對於林登財所有坐落雲林縣○○市○○
    ○段0000地號，權利範圍4分之1土地，於85年6月13日經雲林
    縣斗六地政事務所以斗地登字第008163號辦理之抵押權設定
    登記，其所擔保債權總金額120萬元中之其餘100萬元債權不
    存在。㈢劉潘春合應再將前項抵押權登記予以塗銷。
二、被上訴人劉潘春合則以：我先生劉金城跟林登財是在工地認
    識的，我先生從事混凝土業務，林登財在包工程。85年3月
    間林登財跟我借100萬元，因為當時他標到很多工作可以做
    ，所以我才借錢給他。當時是拿現金給他，他開100萬元的
    支票給我，沒有算利息，因只是週轉一下不會借太久，支票
    跳票後，林登財才開5張本票給我，利息就如本票所載金額
    計算，每張本票扣除應返還的本金20萬元，多餘的就是利息
    ；94年4月間我找到林登財，當時他還我4萬元，到95年5月
    ，共還38萬元，到98年9月，他總共還100萬元。當初拿到系
    爭本票裁定後，因為林登財的母親還住在系爭土地上，且系
    爭土地也不太值錢，故未聲請強制執行。林登財還我100萬
    元後，我又去臺中太平找他要錢，因他雖然清償我100萬元
    ，但並沒有還利息錢，本金加利息總計是160萬元，這是林
    登財算的，我不在意清償的100萬元是本金或利息，我只要
    他還我錢，林登財欠我的錢迄今尚未清償完畢等語，資為抗
    辯。並答辯聲明：上訴駁回。
三、被上訴人林登財未於準備程序或言詞辯論期日到場，亦未提
    出書狀作何聲明或陳述。　
四、兩造不爭執之事實：
  ㈠上訴人受讓慶豐銀行對林登財之債權，而執有原法院86年度
    促字第3254號支付命令之執行名義，截至109 年5 月18日止
    ，林登財尚欠上訴人債務金額共466萬3,469 元未清償（其
    中本金149萬0,340 元，利息182萬2,139 元，違約金135萬0
    ,859 元，督促程序費用131 元）。
  ㈡林登財為系爭土地之所有權人，其於85年6 月13日以系爭土
    地為擔保，設定擔保債權總金額120 萬元之普通抵押權予劉
    潘春合；上開抵押權登記時間為85年6 月13日，清償日期為
    85年8 月11日。
  ㈢劉潘春合執有林登財所簽發之本票5 張（發票日均為85年4 
    月26日，到期日分別為85年5 月25日、6月25日、7 月25日
    、8 月25日、9 月25日，票面金額各為22萬4,000 元、21萬
    9,200 元、21萬4,400 元、20萬9,600 元、20萬4,800 元，
    合計107萬2,000元，下稱系爭本票），並於87年間向原法院
    聲請本票裁定，經原法院以87年度票字第1519號本票裁定確
    定，惟劉潘春合未曾以系爭本票裁定聲請法院強制執行。
  ㈣林登財與證人即其前妻劉秀珍，分別於95年4月12日起至98年
    3月13日止，先後匯款5 萬元（1次）、3 萬元（1次）、及2
     萬元（24次），合計56萬元，至劉潘春合之配偶劉金城郵
    局帳戶內。
  ㈤林登財108年度無所得申報資料，名下有不動產（含系爭土地
    ）、汽車及投資等財產，財產總額為84萬5,260 元。
五、本件爭點：
  ㈠上訴人依民法第242 條前段、第767 條規定，請求再確認系
    爭抵押權所擔保之債權，除原審判決確定之20萬元部分外，
    其餘100 萬元債權亦不存在，並代位林登財再請求劉潘春合
    應將上開部分之抵押權登記予以塗銷，是否有據？
  ㈡上訴人主張劉潘春合對林登財之本票債權，依票據法第22條
    規定，其請求權至遲於91年5月9日已罹於時效（原法院87年
    度票字第1519號本票裁定於88年5月9日確定），劉潘春合於
    96年5 月8 日前均未實行抵押權，其抵押權歸於消滅，是否
    有理由？
  ㈢上訴人主張劉潘春合對林登財之借款債權，其請求權至遲於1
    00年8月11日罹於時效，劉潘春合未於105年8月11日前實行
    抵押權，其抵押權已歸於消滅，是否有理由？
六、得心證之理由：　　
  ㈠上訴人起訴請求確認劉潘春合對林登財所有系爭土地於85年6
    月13日所設定之系爭抵押權，其所擔保之債權不存在一節，
    為劉潘春合所否認；而上訴人為林登財之債權人，系爭抵押
    權所擔保之債權是否存在，攸關上訴人得否自拍賣系爭土地
    中受償，足見上訴人在私法上之地位有受侵害之危險，而此
    項危險復得以對被上訴人2人提起確認判決除去之。是上訴
    人提起本件確認之訴，有即受確認判決之法律上利益。
  ㈡按請求確認法律關係不存在之訴，如被告主張其法律關係存
    在時，應由被告負舉證責任。如被告已證明其債權存在，而
    原告主張該債權已因清償而消滅，則對於清償之事實，應由
    原告負舉證之責任（最高法院42年度台上字第170號、99年
    度台上字第1633號判決意旨參照）。準此以解，倘被告已證
    明其債權存在，而原告仍主張該債權不存在時，自應由原告
    負反證之責。經查：
  1.劉潘春合於原審陳稱：林登財於85年3月間向我借款100萬元
    ，借款時有簽發支票給我，支票退票後，林登財才簽發系爭
    5張本票給我，之後才設定系爭抵押權等語（見原審卷第173
    頁），核與系爭本票簽發時間為85年4月26日，系爭抵押權
    設定時間為85年6月13日，其事實先後順序吻合。此外並有
    劉潘春合提出之系爭本票5張及系爭本票裁定在卷可證（見
    原審卷第79至81、183至191頁）。另參以證人即林登財之前
    妻劉秀珍於原審證稱：我與林登財前為夫妻關係，我們已經
    離婚十幾年了，林登財有向劉潘春合借100萬元，借款前我
    不知情，是拿到錢之後我才知道，借款的利息如何計算，林
    登財是否有簽發支票交給劉潘春合等，我都不知道，但是林
    登財有跟我說，他在梅林的一塊土地有設定抵押權給劉潘春
    合，而且我們還沒離婚時，林登財有拿錢叫我去匯款給劉金
    城，是要清償林登財向劉潘春合所借的100萬元等語（見原
    審卷第220至222頁）；亦核與證人劉秀珍及林登財確實自95
    年4月12日起至98年3月13日止，分別匯款5萬元（1次）、3
    萬元（1次）、2萬元（24次）至劉潘春合之配偶劉金城帳戶
    之情一致，並有中華郵政股份有限公司雲林郵局109年6月2
    日雲營字第1092900315號函暨檢送之劉金城斗南郵局交易清
    單在卷可稽（見原審卷第105至130頁）。顯見劉潘春合抗辯
    林登財於85年3月間向其借款100萬元，並提供系爭土地設定
    系爭抵押權予劉潘春合等情，堪認為真實。
　2.上訴人雖主張證人劉秀珍及林登財匯款之對象均為劉金城，
    並非劉潘春合，無從證明林登財與劉潘春合間有借貸關係云
    云。惟查，劉潘春合與劉金城為夫妻，二人財產共同，此據
    劉潘春合於本院陳述在卷（見本院卷第64頁），遂由劉潘春
    合出名作為貸與人及抵押權人，並由劉金城之帳戶收取林登
    財清償之款項，與一般社會生活常情無悖，是上訴人上開主
    張，洵非可採。　
  3.而依上開劉金城斗南郵局交易清單所示，證人劉秀珍與林登
    財匯款給劉金城之金額雖僅56萬元；然因劉潘春合自認林登
    財已清償其100萬元（見原審卷第172頁），依民事訴訟法第
    279條第1項規定，上開劉潘春合自認之事實，上訴人無庸舉
    證。是林登財已清償劉潘春合100萬元之事實，亦堪認定。
  4.審諸劉潘春合於原審陳稱：林登財向我借款100萬元時，沒
    有算利息，因本來以為只是週轉一下不會借太久，支票退票
    後開本票給我時，是林登財自己計算的利息，他怎麼算，我
    現在想不起來，總之我們之間約定的利息，就是每張本票扣
    掉20萬元就是利息錢等語（見原審卷第220頁），足見劉潘
    春合係抗辯自林登財開立本票後，其與林登財間即有支付利
    息之約定。而觀之林登財簽發交付劉潘春合之系爭本票5紙
    ，其發票日皆為85年4月26日，到期日分別為85年5月25日、
    85年6月25日、85年7月25日、85年8月25日、85年9月25日，
    票面金額則依序為22萬4,000元、21萬9,200元、21萬4,400
    元、20萬9,600元、20萬4,800元，按月遞減額數，有系爭本
    票5張及系爭本票裁定在卷可參（見原審卷第183至191、79
    頁），堪認劉潘春合上開所述應為真實，即被上訴人2人係
    約定林登財應於開立本票後，自85年5月25日起至85年9月25
    日止，按月於每月25日清償劉潘春合本金20萬元及利息；而
    上訴人對於本票金額超過20萬元部分為利息一節，亦表示不
    爭執（見本院卷第127頁）。據此，85年5月25日應清償之金
    額為本金20萬元，加計以借款100萬元計算，自85年4月26日
    起至85年5月25日止，1個月之利息2萬4,000元，共22萬4,00
    0元；85年6月25日應清償之金額為本金20萬元，加計以借款
    80萬元計算，自85年5月26日起至85年6月25日止，1個月之
    利息1萬9,200元，共21萬9,200元；85年7月25日應清償之金
    額為本金20萬元，加計以借款60萬元計算，自85年6月26日
    起至85年7月25日止，1個月之利息1萬4,400元，共21萬4,40
    0元；85年8月25日應清償之金額為本金20萬元，加計以借款
    40萬元計算，自85年7月26日起至85年8月25日止，1個月之
    利息9,600元，共20萬9,600元；85年9月25日應清償之金額
    為本金20萬元，加計以借款20萬元計算，自85年8月26日起
    至85年9月25日止，1個月之利息4,800元，共20萬4,800元。
    依此核算，被上訴人2人所約定之借款利息為月息2.4%，年
    息為28.8%（計算式：2萬4,000元÷100萬元＝0.024，1萬9,20
    0元÷80萬元＝0.024，以此類推）。
  5.次按請求權，因15年間不行使而消滅。但法律所定期間較短
    者，依其規定。利息、紅利、租金、贍養費、退職金及其他
    1年或不及1年之定期給付債權，其各期給付請求權，因5年
    間不行使而消滅。消滅時效因承認而中斷。時效中斷者，自
    中斷之事由終止時，重行起算。約定利率，超過週年百分之
    20者，債權人對於超過部分之利息，無請求權；民法第125
    條、第126條、第129條第1項第2款、第137條第1項、第205
    條分別定有明文。又以抵押權擔保之債權，其請求權已因時
    效而消滅，如抵押權人，於消滅時效完成後，5年間不實行
    其抵押權者，其抵押權消滅；民法第880條亦有明定。查林
    登財於85年3月間向劉潘春合借款100萬元，依上開規定，該
    借款請求權應於100年3月間罹於時效而消滅。惟因林登財自
    95年4月12日起至98年3月13日止，共計匯款56萬元予劉潘春
    合以清償借款，堪認林登財有向劉潘春合為承認之意思表示
    ，故自最後一次匯款日即98年3月13日之中斷事由終止時，
    重行起算請求權之時效期間，系爭100萬元借款請求權時效
    應於113年3月12日屆滿，至今尚未罹於消滅時效。而利息請
    求權之時效期間為5年，是劉潘春合對林登財之利息債權，
    應自本件起訴時往前推算5年，亦未罹於消滅時效。又林登
    財與劉潘春合間雖約定借款利息為週年利率28.8%，然依民
    法第205條規定，超過週年利率20%之利息無請求權，故依此
    計算，林登財積欠劉潘春合之利息為100萬元（計算式：100
    萬元×20%×5年＝100萬元）。再依民法第323條規定，清償人
    所提出之給付，應先抵充費用，次充利息，次充原本；是林
    登財清償劉潘春合之100萬元，應認定為是清償劉潘春合之
    利息。準此，林登財積欠劉潘春合之100萬元借款，僅清償5
    年之利息，就本金100萬元部分，則全部未為清償。
　6.至林登財固簽發系爭本票5張，作為100萬元借款之擔保，惟
    該借款債權及本票債權俱為系爭抵押權所擔保債權之範圍，
    縱系爭本票請求權已罹於消滅時效，然系爭100萬元借款請
    求權既尚未罹於消滅時效，則系爭抵押權仍無歸於消滅之問
    題。上訴人主張劉潘春合之借款及本票請求權已罹於時效，
    且於時效完成後均經過5年而未實行抵押權，系爭抵押權消
    滅云云，要非可採。
  ㈢再按抵押權為擔保物權，具有從屬性，倘無所擔保之債權存
    在，抵押權即無由成立，自應許抵押人請求塗銷該抵押權之
    設定登記。次按抵押權所擔保之債權，其種類及範圍，屬於
    抵押權之內容，依法應經登記，始生物權之效力。又一般抵
    押權登記實務上固常有存續期間一項，但實則抵押權是以擔
    保債務之清償為目的，從屬於擔保債權而存在，在該債權未
    消滅前，為擔保之抵押權並不因抵押權存續期間屆滿而當然
    消滅，故抵押權存續期間之約定與登記，在法律上原不具任
    何意義（最高法院86年度台上字第3392號、87年度台上字第
    727號判決意旨參照）。再者，所有權人對於妨害其所有權
    者，得請求除去之，則為民法第767條第1項中段所明定。本
    件系爭抵押權雖記載存續期間自85年6月11日起至85年8月11
    日止，惟依上開說明，該存續期間之約定與登記，在法律上
    原不具任何意義，先此敘明。又系爭抵押權所登記之擔保債
    權總金額為120萬元，利息（率）欄記載為無，則兩造約定
    之利息既未經登記，自非系爭抵押權擔保效力所及。而劉潘
    春合對林登財只有100萬元借款債權存在，已如前述，則基
    於抵押權之從屬性，於債權額100萬元以內部分，系爭抵押
    權固屬存在，但超過債權額100萬元部分即20萬元部分（計
    算式：120萬元-100萬元＝20萬元），系爭抵押權所擔保之債
    權即不存在。系爭抵押權就超過債權額100萬元部分之抵押
    權既不存在，林登財自得依民法第767條第1項中段規定，請
    求劉潘春合應將該部分之抵押權設定登記予以塗銷。
  ㈣末按債務人怠於行使其權利時，債權人因保全債權，得以自
    己名義行使其權利，為民法第242條前段所明定。查林登財
    截至109年5月18日止，尚積欠上訴人466萬3,469元未清償，
    此為兩造所不爭（見本院卷第129頁），並有臺灣彰化地方
    法院103年4月8日彰院恭102司執春字第27064號債權憑證在
    卷可按（見原審卷第15至17頁）。此外觀諸林登財之稅務電
    子閘門財產所得調件明細表所示（見原審卷第53頁），林登
    財名下財產總額為84萬5,260元，扣除系爭土地後，僅餘16
    萬6,900元，且無申報所得之資料，是以林登財名下所有財
    產顯然不足以清償其積欠上訴人之債務；則上訴人為保全其
    債權之滿足，自得依民法第242條規定，代位林登財行使權
    利。從而，上訴人代位林登財請求劉潘春合塗銷系爭抵押權
    超過100萬元部分之設定登記，於法核屬有據，應予准許。
七、綜上所述，系爭抵押權所擔保之債權於100萬元之範圍內係
    屬存在，超過部分則不存在，是上訴人訴請確認系爭抵押權
    所擔保之債權於超過100萬元部分不存在，及代位請求劉潘
    春合應塗銷系爭抵押權所擔保債權金額超過100萬元部分之
    設定登記，均為有理由，應予准許；逾此部分之請求，則屬
    無據，應予駁回。從而，除原審判決確定部分即20萬元外，
    上訴人再訴請確認系爭抵押權所擔保債權之其餘100萬元部
    分不存在；並依民法第242條前段、第767條規定，代位林登
    財再請求劉潘春合應將上開抵押權設定登記予以塗銷，均為
    無理由，不應准許。原審就此部分為上訴人敗訴之判決，於
    法並無不合。上訴論旨指摘原判決不當，求予廢棄改判，為
    無理由，應駁回其上訴。
八、本件事證已臻明確，兩造其餘之攻擊或防禦方法及所用之證
    據，經本院斟酌後，認為均不足以影響本判決之結果，爰不
    逐一論列，附此敘明。
九、據上論結，本件上訴為無理由，依民事訴訟法第463條、第3
    85條第1項前段、第449 條第1項、第78條，判決如主文。
中　　華　　民　　國　　110 　年　　3 　　月　　4 　　日
                  民事第三庭    審判長法  官  張世展  
                                      法  官  莊俊華
                                      法  官  黃佩韻  
上為正本係照原本作成。
不得上訴。
中　　華　　民　　國　　110 　年　　3 　　月　　4 　　日
                                      書記官  黃玉秀